【裁判字號】    98,上訴,4064
【裁判日期】    990623
【裁判案由】    強盜等
【裁判全文】
臺灣高等法院刑事判決                98年度上訴字第4064號
上  訴  人
即  被  告  羅顯中
選任辯護人  徐維良律師
上列上訴人因強盜案件，不服臺灣臺北地方法院96年度訴字第12
59號，中華民國98年8 月14日所為之第一審判決（起訴案號：臺
灣臺北地方法院檢察署96年度偵字第 777號、第1466號、第3774
號），提起上訴，本院判決如下：
    主  文
原判決關於羅顯中強盜罪及應執行刑部分均撤銷。
羅顯中共同犯剝奪他人行動自由罪，處有期徒刑壹年陸月，減為
有期徒刑玖月。
    事  實
一、緣羅顯中與高振中、張文國、龍元富、楊明儒（均由原審通
    緝中）及黃致霖（未據起訴）等人，由龍元富與黃致霖出資
    ，共同在臺北市中山區○○○路○段95號12樓，開立「富華
    融資公司」（下稱富華公司），經營地下錢莊高利貸業務（
    羅顯中涉犯之重利罪部分，經原審判處應執行有期徒刑十月
    ，已經於本院撤回上訴而確定）。龍元富因發現合夥人黃致
    霖似有私下放款之嫌，影響富華公司的正常收入，且聽羅顯
    中轉述得知黃致霖有意拆夥，因而心生不滿，竟與羅顯中、
    王金水（未據起訴）及其他三十餘名不詳姓名成年男子，共
    同基於剝奪他人行動自由之犯意聯絡，欲與黃致霖「算帳」
    ，遂於95年10月19日下午1 時許，先指示羅顯中至臺北市○
    ○區○○街100 號，由龍元富、黃致霖、余保東三人合夥經
    營之「人文主義咖啡廳」，邀黃致霖返回富華公司，黃致霖
    不疑，即隨同羅顯中返回富華公司，龍元富則乘坐由案外人
    劉進華所駕駛之自小客車跟隨於後。同日下午1 時30分許，
    龍元富、羅顯中、黃致霖等人相繼回到富華公司，由龍元富
    召集而來之姓名年籍不詳成年男子約三十餘人亦於不久後即
    抵達富華公司，由龍元富在場指揮，喝令黃致霖及在場之員
    工A1及到該處洽公之A2（真實姓名年籍均詳卷）均不准動，
    須將手機拿出來集中放至桌上，不准接聽亦不准對外聯絡、
    頭也不准抬起、不得擅離座位等語，以此脅迫方式剝奪黃致
    霖、A1、A2等三人之行動自由；龍元富並要求黃致霖與其對
    帳，並堅認經結算，黃致霖尚積欠龍元富新臺幣（下同）60
    0 萬元，因黃致霖認係龍元富單方計算而有反對之意，龍元
    富心生不悅，竟單獨另行起意，與其招來之姓名年籍不詳之
    成年男子共同施強暴之手段，以徒手或持不明物體毆打黃致
    霖臉部，致黃致霖受有臉部1. 5公分撕裂傷、30.1公分擦
    傷等傷害，致黃致霖、A1等人因此恐生命、身體之安全遭受
    威脅，使黃致霖交出身上之現金10萬 3千元及A1所保管之富
    華公司現金20萬元，又令羅顯中及另一名真實姓名年籍不詳
    之成年男子，押同A1持國泰世華銀行南京東路分行，提領黃
    致霖所有、帳號000000000000號存戶內之現金23萬 6千元，
    再至黃致霖住處取得其因放款他人、暫由黃致霖保管之鑽表
    一支後，復前往A1住處（起訴書誤為黃致霖住處）取得富華
    公司的支票簿一本，再偕同A1返回富華公司，羅顯中即承前
    剝奪人之行動自由之犯意為之，最後由龍元富命黃致霖當場
    開立國泰世華銀行桃興分行為付款人、面額新台幣50萬元之
    支票一紙得手後，一行人始離去富華公司，嗣經黃致霖報警
    查獲上情。
二、案經臺北市政府警察局中山分局報告臺灣臺北地方法院檢察
    署檢察官偵查起訴。
    理  由
壹、證據能力部分
一、按被告以外之人於審判外之言詞或書面陳述，除法律有規定
    者外，不得作為證據，刑事訴訟法第159 條固定有明文，惟
    被告以外之人於審判外之陳述，雖不符同法第159條之1至之
    4 規定，而經當事人於審判程序同意作為證據，法院審酌該
    言詞陳述或書面陳述作成時之情況，認為適當者，亦得為證
    據。又當事人、代理人或辯護人於法院調查證據時，知有第
    159條第1項不得為證據之情形，而未於言詞辯論終結前聲明
    異議者，視為有前項之同意，此亦據同法第159條之5規定明
    確。經查，本案所引用之證據資料（詳後引證據），其中傳
    聞證據部分，縱無刑事訴訟法第159條之1至第159條之4或其
    他規定之傳聞證據例外情形，亦因檢察官、上訴人即被告羅
    顯中及其辯護人或同意可作為證據使用，或未聲明異議，依
    刑事訴訟法第159條之5第1項、第2項之規定，本院審酌該證
    據作成之情況，並無不當，故其等於審判外之陳述，自得作
    為本案之證據。
二、又被告以外之人於偵查中向檢察官所為之陳述，除顯有不可
    信之情況者外，得為證據；被告以外之人於審判中有下列情
    形之一，其於檢察事務官、司法警察官或司法警察調查中所
    為之陳述，經證明具有可信之特別情況，且為證明犯罪事實
    之存否所必要者，得為證據：(一)死亡者。(二)身心障礙致記憶
    喪失或無法陳述者。(三)滯留國外或所在不明而無法傳喚或傳
    喚不到者。刑事訴訟法第159條之1第2 項、第159條之3分別
    定有明文。證人即被害人黃致霖，依前揭犯罪情節，其曾經
    遭被告與共犯施以強暴、脅迫，對被告與共犯龍元富等人心
    懷畏懼，且該案雖經警方介入偵查，然其對被告可能會採取
    報復手段而對其造成生命危險等情，前於警詢及檢察官偵訊
    時迭經陳述在案，是於原審及本院審理時雖屢經傳喚，惟其
    均未能到庭陳述，並已遷離原住所而不知所蹤，是該證人顯
    然係因所在不明而傳喚不到，與刑事訴訟法第159條之3第 3
    款規定之情形相符。被告之辯護人雖主張證人黃致霖之證言
    無證據能力，然證人黃致霖於96年3月14日、同年5月28日檢
    察官偵訊時所為之證述，均已具結在卷（結文見96年度偵字
    第777號偵查卷(五)【下稱偵查卷(五)】第769頁，96年度偵字第
    777 號偵查卷(八)【下稱偵查卷(八)】第1048頁之證物袋），復
    觀察其證述之內容與所供情節，亦與證人A1、A2供證之情節
    相符，甚至與被告、共犯龍元富或其他證人余保東、劉進華
    等人於警詢、偵查甚至本院審理中所證內容亦屬一致，因認
    依該證據作成情況，核無顯有不可信之情況，且為證明本件
    犯罪事實之存否所必要，是其警詢、偵查中之供述，符合傳
    聞證據之例外情形，應有證據能力。
三、被告以外之人於檢察事務官、司法警察官或司法警察調查中
    所為之陳述，與審判中不符時，其先前之陳述具有較可信之
    特別情況，且為證明犯罪事實存否所必要者，得為證據，刑
    事訴訟法第159條之2定有明文。所謂「顯有不可信性」與「
    相對特別可信性」，係指陳述是否出於供述者之真意、有無
    違法取供情事之信用性而言，故應就偵查或調查筆錄製作之
    原因、過程及其功能等加以觀察其信用性，據以判斷該傳聞
    證據是否有顯不可信或有特別可信之情況而例外具有證據能
    力，又先前之陳述如係出於自然之發言、臨終前之陳述或違
    反自己利益之陳述等，則在此特別情形下所為之陳述，其虛
    偽之可能性通常較低，可信程度相對提高，而可信之特別情
    況應依陳述時之客觀情況綜合比較判斷，即先前陳述須未受
    污染，且無不當外力介入，有最高法院94年度臺上字第 629
    號、第5490號、第5681號判決意旨可供參照。查證人A1、A2
    於95年11月19日警詢中警員詢問時之證述，依刑事訴訟法第
    159條第1項規定，固無證據能力，惟彼二人於嗣後在96年 5
    月28日之檢察官偵查中，業已具結為證（結文附於偵查卷(八)
    第1046頁、第1047頁），嗣在原審審理時復到庭具結作證（
    本院經傳喚未到庭），本院自得參酌其等於原審審理時及偵
    訊時之證詞，其與審判中所述不符部分，具有較可信之特別
    情況，且為證明犯罪事實存否所必要者，自當得為證據。而
    審諸其於偵查中接受上開詢問時，距其於本院審判期日時到
    庭作證，相隔已久，足認其於偵查中之記憶應較原審審理時
    清晰，且顯然較無外力干擾或介入而為陳述，其於偵查中之
    陳述，亦無違法取供或其他不自由之情形，自堪認其於偵查
    中所為證述之客觀外部情況，當有可信性特別情況。參以其
    等之證述涉及被告有無為本案相關重利罪犯行之事實，乃用
    以證明被告犯罪與否，是其之證詞對被告犯罪事實之存否具
    有必要性，亦堪認定。從而，本院認其等於偵查中詢問時之
    證述顯然符合前述「可信性」及「必要性」要件，倘其於偵
    查時所為之證述與本院審理中不符，其先前之陳述因具有較
    可信之特別情況，且為證明犯罪事實存否所必要，自得為證
    據。
四、再按被告以外之人於審判外之陳述，雖不符前四條之規定，
    而經當事人於審判程序同意做為證據，法院審酌該言詞陳述
    或書面陳述作成時之情況，認為適當者，亦得為證據。當事
    人、代理人或辯護人於法院調查證據時，知有刑事訴訟法第
    159條第1項不得為證據之情形，而未於言詞辯論終結前聲明
    異議者，視為有前項之同意；同法第159條之5規定甚明。經
    查，本院認定犯罪事實所憑之其餘證據，檢察官、被告及其
    選任辯護人均未於本院言詞辯論終結前聲明異議，本院審酌
    各該證據作成之情況，並無何不正取供或違法、不當情事，
    客觀上亦無不可信之情況，均堪認為適當，依刑事訴訟法第
    159條之5第2 項規定，均得作為證據。
貳、實體部分
一、認定事實所憑之證據及理由：
（一）被告於偵查中、原審及本院審理時之自白，證明：被告確
      實有與共犯龍元富，因為龍元富與告訴人黃致霖間之帳務
      問題，而於上述時、地共同剝奪黃致霖與A1、A2行動自由
      之事實。
（二）證人即告訴人黃致霖於警詢及偵查中之證述（見96年度警
      聲搜字第61號卷【下稱警聲搜61號卷】第30頁至第35頁、
      第36頁至第42頁、第43頁至第45頁、第46頁至第47頁，偵
      查卷(五)第766頁至第767頁，偵查卷(八)第1402頁至第1403頁
      ），證明：被告確實有為上開共同剝奪黃致霖與A1、A2行
      動自由行為，並與另一名男子強押A1至銀行領錢、至黃致
      霖住處等地取回借款人質押的鑽表、富華公司的支票簿等
      事實。
（三）證人即被害人A1於警詢及偵查中之證述（見警聲搜61號卷
      第48頁至第51頁，偵查卷(八)第1400頁至第1403頁，原審卷
      (一)第234頁至第239頁），證明：被告確實有為上開共同剝
      奪黃致霖與A1、A2行動自由之行為，並與另一名男子強押
      A1至銀行領錢、至黃致霖住處等地取回借款人質押的鑽表
      、富華公司的支票簿等事實。
（四）證人即被害人A2於警詢及偵查中之證述（見警聲搜61號卷
      第54頁至第57頁，偵查卷(八)第1400頁至第1403頁，原審卷
      (一)第239頁至第243頁），證明：被告確實有為上開共同剝
      奪黃致霖與A1、A2行動自由之行為，並與另一名男子強押
      A1至銀行領錢、至黃致霖住處等地取回借款人質押的鑽表
      、富華公司的支票簿等事實。
（五）證人即當日在對帳過程中被共犯龍元富邀到現場作證之余
      保東於原審及本院審理時之證述（見原審卷(一)第197 頁至
      第202 頁，本院卷第96頁至第99頁），證明：共犯龍元富
      與黃致霖間確實就富華公司的帳目有債權債務問題，當日
      並在富華公司一一對帳，龍元富找余保東到富華公司的目
      的，是不要讓黃致霖覺得龍元富欺負他，所以找一個黃致
      霖的朋友到現場作證之事實。
（六）共犯龍元富之供述（見96年度偵字第3774號偵查卷(一)第31
      頁至第38頁，96年度偵字第777 號卷(三)【下稱偵查卷(三)】
      第438頁至第440頁），證明：龍元富確實為了富華公司帳
      款問題，以強制力剝奪人黃致霖及A1、A2等人之行動自由
      ，強要黃致霖在上開時間於富華公司與其對帳，龍元富因
      認黃致霖作帳帳目不清，曾指示羅顯中押著A1至銀行領錢
      、至黃致霖住處等地取回借款人質押的鑽表、富華公司的
      支票簿等事實。
（七）證人即當時亦在場之王金水於原審時之證述（見原審卷(一)
      第312頁反面至第316頁反面），證明：龍元富確實為了富
      華公司帳款問題，在上開時、地，以強制力要求黃致霖與
      其對帳之事實。
（八）證人即案發前載龍元富至現場之劉進華於偵查中及原審時
      之證述（見偵查卷(三)第435頁至第436頁，原審卷(一)第 372
      頁反面至第375 頁反面），證明：當天龍元富認為黃致霖
      侵吞富華公司的公款，為了富華公司帳款問題，在上開時
      、地，以強制力要求黃致霖與其對帳之事實。
（九）國泰世華銀行南京分行監視器所翻拍之95年10月19日13時
      41分被害人遭強盜財物監視錄影畫面照片四張（附於警聲
      搜61號卷第175頁至第176頁），國泰世華銀行帳號000000
      000000號、戶名黃致霖之存摺影本（附於警聲搜61號卷第
      69頁至第70頁），證明：A1確實有遭被告及另一名男子強
      押至銀行領取黃致霖名下23萬6000元存款之事實。
（十）扣案之國泰世華銀行桃興分行、支票號碼：AL0000000 、
      面額50萬元、已遭撕毀僅餘半截之支票半張暨台灣票據交
      換所桃園分所退票理由單影本（附於警聲搜61號卷第80頁
      ），證明：黃致霖確實有在龍元富的要求下開立50萬元支
      票之事實。
（十一）富華公司現場搜證照片二十張（附於警聲搜61號卷第71
        頁至第80頁、第334頁至第343頁），證明：富華公司現
        場於事發後混亂狀況，佐證龍元富與被告等人確有押人
        對帳之行為。
    被告之自白核與事實相符。綜上所述，本件事證已臻明確，
    被告妨害自由之犯行洵堪認定，應予依法論科。
二、論罪與科刑：
（一）按刑法上之強盜罪，以有為自己或第三人不法所有之意圖
      為構成要件之一，若奪取財物係基於他種目的，而非出於
      不法所有之意思者，縱其行為違法，要不成立強盜罪，最
      高法院著有21年上字第18號、23年上字第5247號判例意旨
      可參。核被告所為，係犯刑法第302條第1項之剝奪人之行
      動自由罪。檢察官認被告係犯刑法第328條第1項之普通強
      盜罪，然共犯龍元富與被害人黃致霖間確實係有帳款之債
      權債務問題，已經證人余保東等人分別證述在卷，依上開
      判例意旨，檢察官之起訴法條尚有未洽，惟因基本社會事
      實相同，其起訴法條應予變更。
（二）共同正犯─被告與龍元富及其他由龍元富邀同至犯罪現場
      進行強盜之三十餘位成年男子間，就上開妨害自由犯行，
      有犯意之聯絡與行為之分擔，均為共同正犯。
（三）想像競合─被告與龍元富等人共同剝奪黃致霖、A1及A2三
      人之行動自由，係一行為觸犯數罪名之同種想像競合犯，
      應從一剝奪人之行動自由罪處斷。
三、撤銷原判決之理由─
    原審認被告所犯罪證明確，予以論罪科刑，固非無見。惟查
    ：共犯龍元富與被害人黃致霖間確實係就富華公司帳款有債
    權債務問題，龍元富向黃致霖討帳尚非意圖為自己不法之所
    有，已如上述，原審未察，論以加重強盜罪。被告上訴，指
    原審認定強盜行為，認事、用法有所違誤，為有理由，自應
    由本院予以撤銷改判。
四、爰審酌被告竟僅因債務問題，即與龍元富等人以暴力方式強
    迫被害人黃致霖與其結算帳務，同時使在場之A1與A2之行動
    自由亦被剝奪，造成被害人心中莫大之恐懼，及考量其品行
    、生活狀況、智識程度、犯罪所生之損害與犯罪後已知悔悟
    、態度尚稱良好等一切情狀，量處有期徒刑一年六月。
五、被告於本案之犯罪時間係在96年4 月24日以前，所犯罪名符
    合中華民國九十六年罪犯減刑條例第2條第1項之規定，應依
    同條例第7條規定減其宣告刑二分之一為有期徒刑九月。
、適用之法條：
（一）刑事訴訟法第369條第1 項前段、第364條、第299條第1項
      、第300條。
（二）刑法第28條、第302條第1 項、第55條，刑法施行法第1條
      之1第1項、第2項前段。
（三）中華民國九十六年罪犯減刑條例第2條第1項第3款、第7條
      。
本案經檢察官劉異海到庭執行職務。
中    華    民    國    99    年    6     月    23    日
                  刑事第十三庭  審判長法  官  曾德水
                                      法  官  崔玲琦
                                      法  官  遲中慧
以上正本證明與原本無異。
如不服本判決，應於收受送達後10日內向本院提出上訴書狀，其
未敘述上訴之理由者並得於提起上訴後10日內向本院補提理由書
（均須按他造當事人之人數附繕本）「切勿逕送上級法院」。
                                      書記官  陳韋杉
中    華    民    國    99    年    6     月    24    日
附錄本案論罪科刑法條全文：
中華民國刑法第302條（剝奪他人行動自由罪）
I  私行拘禁或以其他非法方法，剝奪人之行動自由者，處五年
    以下有期徒刑、拘役或三百元以下罰金。
II  因而致人於死者，處無期徒刑或七年以上有期徒刑，致重傷
    者，處三年以上十年以下有期徒刑。
III  第一項之未遂犯罰之。

司法院資訊處製作；財團法人民間司法改革基金會備份。
